臺灣臺南地方法院交通事件裁定　　　　95年度交聲字第1015號
原處分機關　交通部公路總局嘉義區監理所臺南監理站
異議人即受
處分人　　　甲○○
上列受處分人因違反道路交通管理處罰條例案件，對於交通部公
路總局嘉義區監理所臺南監理站95年11月16所為之裁決處分（處
分案號：嘉監南字第裁74-Z00000000號）聲明異議，本院裁定如
下：
    主  文
原處分撤銷。
甲○○汽車行駛於高速公路，不遵使用限制、禁止、行車管制及
管理事項之管制規則而未依規定使用路肩，處罰鍰新臺幣肆仟元
，並記違規點數壹點。
    理  由
一、原處分意旨略以：受處分人即異議人甲○○（下稱異議人）
    所有之車牌號碼7220-JG號自小客車，於民國95年5月19日下
    午3時08分許，經人駕駛行經國道一號南下51公里處時，因
    行駛路肩。經內政部警政署國道公路警察局第一警察隊員警
    （下稱舉發機關）予以製單舉發，以掛號函件郵寄車籍地，
    ，因招領逾期遭退回後，依法辦理寄存送達，嗣原處分機關
    即交通部公路總局嘉義區監理所臺南監理站，以異議人違規
    事實明確，乃依裁決時即修正後之道路交通管理處罰條例（
    下稱處罰條例）第33條第1項第9款與第63條第1項第1款之規
    定，裁處異議人罰鍰新臺幣（下同）6千元，並記違規點數1
    點等語。
二、聲明異議意旨則略以：異議人雖不否認其所有車號7220-JG
    號自小客車，於前揭時、地有行駛路肩之違規事實。然因本
    件交通違規舉發通知單係寄至異議人幾十年來未曾居住之戶
    籍地，異議人並未收受，致無從遵期自行到案繳款而造成罰
    款加倍，故異議人不服原裁處，乃提起本件異議。
三、按汽車行駛高速公路，不得在路肩上行駛，或利用路肩超越
    前車或倒車，高速公路及快速公路交通管制規則第9條第1項
    第2款，定有明文；又汽車行駛於高速公路，未依規定使用
    路肩，處汽車駕駛人3千元以上6千元以下罰鍰；並記違規點
    數1點，處罰條例第33條第1項第9款、第63條第1項第1款分
    別定有明文。其次，按汽車違反道路交通管理事件有以科學
    儀器取得違規證據資料，足資認定其違規事實之情形，當場
    不能或不宜攔截製單舉發者，得逕行舉發之；至前項逕行舉
    發，應記明車輛牌照號碼、車型等可資辨明之資料，查明汽
    車所有人姓名或名稱、住址，並以該汽車所有人為被通知人
    製單舉發之，處罰條例第7條之2第1項第6款及第2項則有明
    文規定。另當事人變更其送達之處所而不向行政機關陳明，
    致有應為送達之處所不明者，行政機關得依職權命為公示送
    達，行政程序法第78條第3項復規定甚詳。至送達不能依行
    政程序法第72條之普通送達、第73條之補充送達及留置送達
    為之者，得將文書寄存送達地之地方自治或警察機關，並作
    送達通知書2份，1份黏貼於應受送達人住居所、事務所、營
    業所或其就業處所門首，另1份交由鄰居轉交或置於該送達
    處所信箱或其他適當位置，以為送達；前項情形，由郵政機
    關為送達者，得將文書寄存於送達地之郵政機關，同法第74
    條第1項、第2項雖定有明文，然行政機關為寄存送達之前提
    ，必為應受送達人仍係居住於應受送達處所，且無法依上開
    普通、補充及留置等送達方式送達者，始能予以寄存送達，
    假若應受送達人之住所已非在原先之應受送達處所，而應受
    送達人亦未向該管行政機關陳報變更後之應受送達處所，則
    於此等情形下，行政機關應係依照前述公示送達之相關規定
    以為送達，而不能逕以寄存送達之方式為之。
四、再按行政罰法第5條規定：「行為後法律或自治條例有變更
    者，適用行政機關最初裁處時之法律或自治條例。但裁處前
    之法律或自治條例有利於受處罰者，適用最有利於受處罰者
    之規定。」（本法業經總統於94年2月5日，以華總一義字第
    09400016841號令公布，並自95年2月5日開始施行），顯見
    行政罰法係採「從新從輕」原則，亦即違反行政法之義務之
    行為後，如法律或自治條例有變更，則行政裁處之法律適用
    ，原則上從新法即裁處時之法律，例外始從對被告較有利之
    舊法即行為時法。而本件違規行為後，道路交通管理處罰條
    例於94年12月28日修正公布，並於95年7月1日起施行，關於
    在高速公路路肩行駛，經比較修正前後該條例第33條、第63
    條規定及高速公路及快速公路交通管制規則第9條第1項第2
    款規定，異議人行為時之法律即修正前之規定並無較有利於
    異議人之情事，故依前揭行政罰法之規定，本件應適用裁處
    時即修正後之法律處罰，附此敘明。
五、本院審酌：
  (一)異議人所有車號7220-JG號自小客車，於95年5月19日下午3
    時08分許，經人駕駛行經國道一號南下51公里處時，有行駛
    路肩之違規事實。經舉發機關予以製單逕行舉發，再經原處
    分機關以異議人之違規事實明確，乃依處罰條例第33條第1
    項第9款、第63條第1項第1款之規定，裁處異議人6千元，並
    記違規點數1點之事實，有：
    原處分機關嘉監南字第裁74-Z00000000號裁決書。
    舉發機關公警局交字第Z00000000號舉發違反道路交通管
      理事件通知單。
    採證照片1幀。
    等件為證，且為異議人所不否認，故異議人所有前開自小客
    車，於上揭時、地，有行駛路肩之違規事實，應可認定。
  (二)然上揭違規事實，經舉發機關於95年5月29日製單逕行舉發
    後，即依車主之車籍地即台南縣永康市○○○路173巷37號
    ，掛號郵寄予異議人，因逾期招領遭退回，嗣於95年8月2日
    以郵局160059號掛號函再次寄送，因無人領受而為寄存送達
    ，並於95年8月7日寄存於永康網寮郵局，雖有原處分機關95
    年12月5日公警一交字第0950172127號函暨檢送之送達證書
    附卷可稽，惟異議人辯稱伊實際係居住於台南市○○街39巷
    122弄29號，並未居住在戶籍地等語，且證人即異議人之鄰
    居郭蔡秋鶯亦於本院調查時，到庭具結證稱：「自75年我搬
    到該址時，異議人也搬到這邊來，我們就認識了。我不清楚
    何人先搬到實踐街。」、「他的子女，他有一個兒子、一個
    女兒，及先生陪同異議人搬到該處。」、「從75年後一直住
    於該處。」、「我知道從75年後，異議人都住在該處」等語
    （參見本院卷第13、14頁），另參照異議人於其所提出之聲
    明異議狀、違反道路交通管理事件陳述單上所載地址，亦均
    為台南市○○街39巷122弄29號，是異議人前述所言及證人
    郭蔡秋鶯證言應可採信。從而，異議人於舉發機關舉發及舉
    發通知單送達當時，實際上並未居住於該車籍地，而業已變
    更其原先陳報之住所及應受送達處所一情，亦無疑義。又異
    議人變更其應受送達之處所後，並未依照道路交通安全規則
    第23條之相關規定，向監理機關申請變更該小客車車籍資料
    上之車主地址，故異議人有變更其送達之處所而不向監理機
    關陳明，致有應為送達之處所不明等事由之情事，復可確認
    。基此並參照前述說明，原處分機關本應依職權命為公示送
    達，而不能逕以寄存送達之方式進行送達。因之，本件舉發
    違反道路交通管理事件通知單之送達程序，經核於法尚有違
    誤。
 (三)再者，依照「違反道路交通管理事件統一裁罰基準及處理細
   則」第2條第2項之違反道路交通管理事件統一裁罰基準表內
   容，以及同處理細則第41條、第44條等規定可知，違反道路
   交通管理事件之裁罰基準，係以當事人接到違規舉發通知書
   後，「有無逾越到案日期繳納罰款及到案與否」，為設定裁
   決罰鍰數額準據之一，故行為人有無於到案日期前繳交罰鍰
   或到案與否，對於行為人究應處以較低額或較高額之罰鍰，
   本具有相當之決定性。另因違反道路交通管理事件之處罰為
   一行政秩序罰，其對於違規之行為人所為之處罰，顯然影響
   行為人之權利義務，性質上為負擔之行政處分，是其應有行
   政法基本原則之要求——即行政行為應遵循公正、公開與民
   主之程序，確保依法行政原則，以保障人民權益，增進人民
   對行政之信賴，此亦為行政程序法第1條開宗明義所揭示，故
   為保障違反道路交通管理事件行為人之權益，舉發單位本應
   於舉發通知單上，詳為記載「應到案日期」及「應到案處所
   」，以利行為人得遵期到案繳交罰款，或對其違規之行為有
   陳述、爭執之機會。然如前述，本件舉發通知單既未經合法
   送達，則本件異議人顯然無從根據該舉發通知單上之「應到
   案日期」及「應到案處所」等內容，遵期到案繳交較低額罰
   款，或對其經舉發之違規行為有陳述、爭執之機會，故原處
   分機關就此疏漏，並未依循「違反道路交通管理事件統一裁
   罰基準及處理細則」第30條第1項之相關規定加以審查，並要
   求舉發單位補正而另行合法通知異議人，後來即逕以前述違
   規事實明確，而對異議人處以高額罰鍰6千元並記違規點數1
   點之處分，經核於法並非適當。另其裁決書之舉發事實欄項
   內僅記載「行駛路肩」卻漏未記載「汽車行駛行駛於高速公
   路，而不遵守管制之規定」，亦有未洽。故異議人執此而指
   摘原裁決處分不當，尚屬有理。
六、綜上所述，本件原裁決處分既有前述違法情形，故應由本院
    裁定將原處分撤銷，然因異議人所有之前開小客車，於上述
    時、地，行駛路肩，有汽車行駛於高速公路，而不遵守管制
    規定之違規事實既可認定，且異議人復係該自小客車之所有
    人，則本院仍應參照行政罰法第5條之規定，適用原處分機
    關裁處時即現行之道路交通管理處罰條例第33條第1項第9款
    、第63條第1項第1款、第85條第4款之規定，暨違反道路交
    通管理事件統一裁罰基準表，並審酌上開違規情節之輕重，
    另為異議人如主文第2項所示之諭知，以資適法。
七、據上論斷，應依道路交通案件處理辦法第20條前段，裁定如
    主文。
中　　華　　民　　國　　96　　年　　5 　　月　　7 　　日
                 　　　　　交通法庭法　官　蔡直青
以上正本證明與原本無異。
如不服本裁定應於送達後5日內向本院提出抗告狀（應附繕本）
。                                 書記官  劉鴻瑛
中　　華　　民　　國　　96　　年　　5 　　月　　8 　　日
